臺灣桃園地方法院刑事判決
111年度金訴字第14號
公  訴  人  臺灣桃園地方檢察署檢察官
被      告  楊宸琋



選任辯護人  梁堯清律師
上列被告因違反洗錢防制法等案件，經檢察官提起公訴（110年
度偵字第29708號），本院判決如下：
    主  文
楊宸琋幫助犯詐欺取財罪，處有期徒刑參月，如易科罰金，以新
臺幣壹仟元折算壹日。
    事  實
一、楊宸琋依其智識程度及社會生活經驗，可預見任意將所申辦
    之金融帳戶存摺、提款卡及密碼提供予他人使用，足供他人
    作為實行詐欺取財等犯罪後收受被害人匯款，以避免詐欺集
    團成員真實身分遭查緝之工具，仍因需錢孔急，為圖辦理借
    款而心存僥倖，基於縱使造成他人受財產損害亦不違背其本
    意之幫助詐欺取財不確定故意，於民國109年4月16日中午某
    時，在位於桃園市蘆竹區之全家便利商店蘆竹六福店，將其
    所申辦之合作金庫商業銀行帳號0000000000000號帳戶（下
    稱合庫帳戶）、臺灣中小企業銀行帳號00000000000號帳戶
    （下稱臺企帳戶）之存摺及提款卡，寄送予在通訊軟體LINE
    （下稱LINE）上暱稱為「朱玲」之人，再透過LINE告知提款
    卡密碼，以此方式將上述帳戶資料提供予真實姓名、年籍不
    詳之詐欺集團成員，容任該人所屬詐欺集團使用。
二、嗣該詐欺集團之成員共同意圖為自己不法之所有，基於詐欺
    取財之犯意聯絡，分別施用如附表「詐騙方式」欄所示之詐
    術，致如附表「被害人」欄所示之人均陷於錯誤，各於如附
    表「匯款時間」欄所示時間操作提款機或網路銀行，將如附
    表「詐騙金額」欄所示款項（單位均為新臺幣），匯款至如
    附表「匯入帳戶」欄所示帳戶內。
    理  由
一、事實認定
　　訊據被告矢口否認有何幫助詐欺取財犯行，辯稱：我沒有幫
    忙對方詐欺取財，因為要借款，我才按照對方要求提供帳戶
    資料，我當時大學剛畢業，才剛要去社會上找工作，我對法
    律沒有很熟，看到網路的借款也沒有想很多，我把帳戶寄出
    去後在網路上看到，我才知道我自己被詐騙等語。辯護人則
    略以：依被告與對方之對話紀錄，聯繫過程與向銀行貸款之
    經驗並無不符，因此被告言聽計從而提供帳戶資料，並非難
    以想像，被告個性單純、涉世未深致誤信網路，主觀上並無
    預見或容任他人詐欺取財之故意，而檢察官就相同案件數次
    為不起訴處分，若無其他事實證據即逕為不同處理認定，一
    般國民恐無法瞭解，故請諭知無罪判決等語，為被告辯護。
    經查：
　㈠上開合庫帳戶、臺企帳戶均為被告申辦使用，且被告為求辦
    理借款，於109年4月16日中午某時，在上址全家便利商店，
    將該等帳戶之存摺及提款卡寄送予「朱玲」，再透過LINE告
    知提款卡密碼等情，業據被告於偵訊及本院審理中均自承，
    並有上開合庫帳戶、臺企帳戶之帳戶基本資料、被告提供之
    社群網站FACEBOOK（下稱臉書）頁面截圖、LINE對話紀錄截
    圖、全家便利商店寄取貨單翻拍照片等資料在卷可稽（見偵
    字卷第55頁至第56頁、第59頁至第69頁、本院金訴字卷第11
    5頁、第169頁）；而如附表「被害人」欄所示之人，因如附
    表「詐騙方式」欄所示詐術而均陷於錯誤，各於如附表「匯
    款時間」欄所示時間操作提款機或網路銀行，將如附表「詐
    騙金額」欄所示款項，匯款至上開被告所申辦如附表「匯入
    帳戶」欄所示帳戶內等節，則有如附表「相關證據」欄所示
    各項證據可資佐證，均先予認定。是被告所申辦之上開合庫
    帳戶、臺企帳戶，確於上述各告訴人匯款之時間，遭詐欺集
    團成員用以實行詐欺取財犯行甚明。
　㈡公訴意旨雖認被告寄送上述帳戶資料之時間為109年4月間某
    日、地點為桃園市蘆竹區某統一超商，然被告係於109年4月
    16日中午某時在上址全家便利商店寄送上述帳戶資料一情，
    業據被告於本院準備程序中供述明確（見本院金訴字卷第72
    頁），且與卷附全家便利商店寄取貨單翻拍照片所示寄送時
    間、地點相符（見偵字卷第69頁），則此部分公訴意旨容有
    誤會，應予更正。又公訴意旨認被告僅提供上開合庫帳戶予
    他人，惟被告以一行為同時將上開合庫帳戶、臺企帳戶之帳
    戶資料寄送予「朱玲」乙節，亦經被告於本院準備程序中供
    承在卷（見本院金訴字卷第72頁），且有LINE對話紀錄截圖
    附卷為憑（見偵字卷第59頁至第69頁），故此部分公訴意旨
    亦應予補充。
　㈢時下以人頭帳戶詐騙被害人匯款之行為甚為猖獗，此經媒體
    廣為報導，政府機關及各家金融行庫均一再呼籲民眾應謹慎
    控管已有帳戶，且勿交付個人帳戶以免淪為詐騙者用以匯入
    及提領詐欺取財所得款項之工具，是依一般人之智識及社會
    生活經驗，理應瞭解妥為保管存摺、提款卡及密碼，以防止
    被他人冒用之重要性。而一般人申辦金融機構帳戶並無特殊
    之開戶限制，僅需備妥身分資料即可開立，幾乎不需支出其
    他成本，且得同時在不同金融機構申請多數存款帳戶使用，
    並無使用他人帳戶之必要，故除非充作犯罪使用，並藉此躲
    避警方追緝，一般正常使用之存款帳戶，並無向他人蒐集、
    租用或購買帳戶存摺及金融卡之必要。又金融帳戶攸關存戶
    個人財產權益之保障，專屬性甚高，衡諸常理，若非與本人
    有密切關係，不致提供個人帳戶供他人使用，縱有交付個人
    帳戶與他人使用之特殊情形，亦必會先行瞭解他人使用帳戶
    之目的始行提供。依被告於本院準備程序及審理中所述（見
    本院金訴字卷第73頁、第204頁），其具大學畢業之學歷，
    且於就學時即在幼教業擔任工讀生，畢業後則為正職，則縱
    被告於交付上述帳戶資料時年紀尚輕、甫自大學畢業，仍有
    相當之智識程度及社會生活經驗，理應對將其所申辦之金融
    帳戶存摺、提款卡及密碼提供予他人使用，足供他人作為實
    行詐欺取財等犯罪後收受被害人匯款，以避免詐欺集團成員
    真實身分遭查緝之工具一事有所預見。
　㈣被告及辯護人雖以上詞為辯，主張被告係為辦理借款始交付
    上述帳戶資料，並無預見或容任他人詐欺取財之故意，被告
    並於偵訊中稱：「朱玲」要我寄存摺給他，要查看我有沒有
    因為還不出錢被銀行扣款的明細等語（見偵字卷第92頁）。
    然一般民眾辦理貸款係透過銀行等金融機構之正當管道，為
    確保貸款人日後正常繳息還款，金融機構必然仔細徵信，確
    認貸款人過往信用情況，並核對相關證件，甚至與本人進行
    確認，以評估是否放款以及放款額度，且金融機構對於是否
    放款仍保有評估之權利。又通常金融機構所考量者，為貸款
    人之信用及償債能力，大多僅會要求貸款人提出在職、薪資
    轉帳證明等財力證明相關資料，若係以金融帳戶之存摺作為
    前述資料或被告所稱「有無被銀行扣款的明細」，亦係提供
    其內頁影本或翻拍照片等即為已足，尚無要求貸款人交付存
    摺正本或提款卡、密碼之必要。據被告於本院審理中之供詞
    （見本院金訴字卷第203頁），其所提供之帳戶平常並未使
    用，而於其交付上述帳戶資料時，該等帳戶內皆幾無存款，
    且被告因剛出社會而無法提出3個月之薪資證明，致被告無
    法向一般銀行借貸。則如被告所述，其信用、償債能力無法
    合於一般金融機構核准放款之標準，「朱玲」卻未要求被告
    提出擔保品或保證人作為擔保，並在被告提供上開各帳戶之
    存摺、提款卡及密碼後，即願陷其自身於日後債權無法受清
    償之風險，借款予非親非故之被告，實與常理不符。且被告
    明知其難以向一般金融機構辦理借款，自應可理解該借款方
    式存有非法疑慮，然其仍為圖辦理借款而心存僥倖，率將上
    述帳戶資料交付予他人使用，自可彰顯其縱使該等帳戶淪為
    詐欺取財犯罪工具亦不違背其本意之心態。又如前所述，被
    告所提供者為其平日未使用之帳戶，且於交付上述帳戶資料
    時，該等帳戶內存款餘額甚少，可知被告係於將該等帳戶提
    供予他人使用並不會蒙受損失之情況下，交付上述帳戶資料
    予詐欺集團成員，被告應已知悉其於交付後，即失去對該等
    帳戶之管領能力，卻仍將帳戶資料予以交付，益徵被告已預
    見該取得上述帳戶資料之人，可任意使用該等帳戶作為犯罪
    工具，仍將之交付而容任他人使用，對於他人持以犯罪之事
    實，自不違背其本意。是以，被告於交付上開合庫帳戶、臺
    企帳戶之存摺及提款卡，並以LINE告知提款卡密碼時，即具
    有幫助他人詐欺取財之不確定故意乙節，得以認定。被告及
    辯護人上開所辯，皆難以憑採。
　㈤辯護人另主張檢察官曾就相同案件數次為不起訴處分，若無
    其他事實證據即逕為不同處理認定，一般國民恐無法瞭解等
    語。此辯護人所稱之「數次為不起訴處分」，應係指被告因
    提供上開臺企帳戶及其所申辦之遠東國際商業銀行帳號0000
    0000000000號帳戶（下稱遠東帳戶）存摺、提款卡及密碼等
    資料予他人，經檢察官分別以109年度偵字第26282號、第21
    072號、第35944號為不起訴處分確定在案（109年度偵字第2
    6282號【即提供上開臺企帳戶】部分，經本院認屬無效之不
    起訴處分，109年度偵字第21072號、第35944號【即提供上
    開遠東帳戶】部分，本院則認與本案並非同一案件，均詳後
    述）。而檢察官與法院間，或不同審級之法院間，縱憑據之
    事證均為相同，就案件之結論有歧異之可能性，本為刑事訴
    訟程序採行審檢分立原則、審級制度所當然，否則若檢察官
    與各級法院之認定皆為一致，即無法院審查檢察官起訴內容
    是否正確無誤、上級審法院審查下級審法院認事用法是否合
    法妥適之必要。而本院依據卷內事證，認定被告所為合於幫
    助詐欺取財罪構成要件之理由，均已詳述如上，自不受上述
    各不起訴處分之拘束。故辯護人此部分主張，並無理由。
　㈥綜上所述，被告犯行堪以認定，應依法論科。
二、論罪科刑
　㈠刑法上之幫助犯，係對於犯罪與正犯有共同之認識，以幫助
    之意思，對於正犯資以助力，而未參與實行犯罪之行為者而
    言。被告將上開合庫帳戶、臺企帳戶之存摺、提款卡交付予
    詐欺集團成員，並以LINE告知密碼，供其等犯罪使用，被告
    之行為係基於幫助詐欺取財之犯意，提供詐欺取財構成要件
    以外之助力，為詐欺取財罪之幫助犯。是核被告所為，係犯
    刑法第30條第1項前段、第339條第1項幫助詐欺取財罪。
　㈡被告固提供上述帳戶資料予詐欺集團成員使用，惟依卷內現
    存之事證，尚難認為被告就該詐欺集團之組織、分工方式等
    有所認識，無法認定被告具備洗錢、3人以上共同詐欺取財
    之故意（洗錢部分詳見理由欄三、不另為無罪諭知之說明部
    分），自難論以洗錢防制法第14條第1項洗錢、刑法第339條
    之4第1項第2款加重詐欺取財等罪之幫助犯。
　㈢被告同時提供上開合庫帳戶、臺企帳戶之存摺、提款卡及密
    碼予詐欺集團成員使用，幫助他人先後詐騙告訴人許靖敏、
    陳聖媛之行為，屬一幫助行為侵害數財產法益，為想像競合
    犯，應依刑法第55條前段規定，從一重處斷。
　㈣就本案犯罪事實擴張部分，說明如下：
　　⒈檢察官已就被告犯罪事實之一部分提起公訴，則與此起訴
      事實有裁判上一罪或實質上一罪關係部分之事實，依公訴
      不可分之原則，受理法院就此有實質上或裁判上一罪關係
      之事實，自屬有權審判，縱該檢察官就此具有不可分性之
      整個犯罪事實強分為二，就部分事實起訴，而將其他部分
      另予以不起訴處分，其處分應認為無效（最高法院96年度
      台上字第3627號判決意旨參照）。被告所涉幫助對告訴人
      陳聖媛詐欺取財部分，前雖經檢察官以109年度偵字第262
      82號為不起訴處分確定在案。然如前所述，此與已起訴之
      幫助詐欺取財犯行間，具有想像競合之裁判上一罪關係，
      而為本案起訴效力所及，依上開說明，本院自得就上述對
      告訴人陳聖媛所為犯行部分一併審究，且上述109年度偵
      字第26282號不起訴處分即屬無效。
　　⒉而被告另將上開遠東帳戶之存摺、提款卡及密碼等資料，
      提供予在LINE上暱稱為「陳經理」之人，因此涉有幫助對
      告訴人黃奕錞、鄭凱華詐欺取財等犯罪嫌疑，經檢察官各
      以109年度偵字第21072號、第35944號為不起訴處分確定
      在案。依被告於本院準備程序及審理中所述（見本院金訴
      字卷第72頁、第201頁至第204頁），其係在臉書上看到不
      同之借款廣告後，即分別聯繫「陳經理」及「朱玲」，並
      於109年4月16日上班途中，在位於桃園市蘆竹區五福一路
      之7-11便利商店，將上開遠東帳戶之帳戶資料寄送予「陳
      經理」，及於同日午休時間在上址全家便路商店，將上開
      合庫帳戶、臺企帳戶之帳戶資料寄送予「朱玲」。則被告
      於上述109年度偵字第21072號、第35944號案件中提供上
      開遠東帳戶之行為，與於本案提供上開合庫帳戶、臺企帳
      戶之行為，行為之時間、地點不同，寄送帳戶資料之對象
      及登載該對象資訊之借款廣告亦為有異，自難認為被告係
      基於單一犯意所為，當非屬同一案件，而無亦為本案起訴
      效力所及之情形，本院自無從予以審理。
　㈤被告所為係幫助犯，業如前述，是依刑法第30條第2項之規定
    ，按正犯之刑減輕之。
　㈥本院審酌被告將所申辦之金融帳戶存摺、提款卡及密碼提供
    予詐欺集團成員使用，助長詐欺財產犯罪風氣，造成無辜民
    眾受騙而蒙受金錢損失，實為當今社會詐欺取財犯罪頻仍之
    根源，且使執法人員難以追查詐欺取財正犯之真實身分，應
    予非難，並考量被告犯後未能如實坦承其犯行之犯後態度，
    兼衡被告大學畢業之教育程度、自陳家庭經濟狀況小康，及
    其為本案犯行之動機、目的、手段、各告訴人遭詐欺取財之
    金額等一切情狀，量處如主文所示之刑，並依刑法第41條第
    1項前段規定，諭知易科罰金之折算標準。
　㈦被告交付予詐欺集團成員使用之上開合庫帳戶、臺企帳戶存
    摺及提款卡均未扣案，則該等帳戶資料是否仍屬被告所有、
    是否尚存在皆有未明，且等該帳戶經列管為警示帳戶，應無
    另作非法用途之虞，欠缺刑法上之重要性，為避免開啟助益
    甚微之沒收或追徵程序，過度耗費訴訟資源而無助於目的達
    成，依刑法第38條之2第2項規定，不予宣告沒收或追徵。又
    本案雖認定被告提供帳戶資料予詐欺集團成員使用，然並無
    證據足以證明被告已實際獲取犯罪所得，本院自無從諭知沒
    收或追徵。
三、不另為無罪諭知之說明
　㈠公訴意旨另以：被告基於幫助洗錢之不確定故意，為本案提
    供上述帳戶資料予詐欺集團成員之行為。因認被告此部分亦
    涉犯刑法第30條第1項前段、洗錢防制法第14條第1項之幫助
    洗錢罪嫌等語。
　㈡犯罪事實應依證據認定之，無證據不得認定犯罪事實，刑事
    訴訟法第154條第2項定有明文。經查：
　　⒈行為人提供金融帳戶提款卡及密碼予不認識之人，非屬洗
      錢防制法第2條所稱之洗錢行為，不成立同法第14條第1項
      一般洗錢罪之正犯；如行為人主觀上認識該帳戶可能作為
      收受及提領特定犯罪所得使用，他人提領後即產生遮斷資
      金流動軌跡以逃避國家追訴、處罰之效果，仍基於幫助犯
      意而提供，應論以幫助犯同法第14條第1項之一般洗錢罪
      （最高法院刑事大法庭108年度台上大字第3101號裁定意
      旨參照）。準此，提供金融帳戶提款卡及密碼予不認識之
      人之行為人，是否成立幫助洗錢罪，仍應以其主觀上有無
      認識為斷。且「洗錢」為專業用語，涉及複雜金融及法律
      概念，一般民眾未必能充分理解洗錢之概念及其範疇。倘
      不問情節均認提供帳戶資料之行為人，主觀上皆已認識該
      帳戶可能作為對方收受、提領、轉匯特定犯罪所得使用，
      且提領或轉匯後將產生遮斷金流以逃避國家追訴、處罰之
      效果，實有將幫助詐欺取財及幫助洗錢之主觀犯意等視、
      混淆之情形，自與最高法院刑事大法庭108年度台上大字
      第3101號裁定之意旨有違。
　　⒉而為澈底打擊洗錢犯罪，洗錢防制法第2條所規定：「本法
      所稱洗錢，指下列行為：一、意圖掩飾或隱匿特定犯罪所
      得來源，或使他人逃避刑事追訴，而移轉或變更特定犯罪
      所得。二、掩飾或隱匿特定犯罪所得之本質、來源、去向
      、所在、所有權、處分權或其他權益者。三、收受、持有
      或使用他人之特定犯罪所得。」已將洗錢行為之處置、分
      層化及整合等各階段全部納為洗錢行為。所謂「處置」即
      同條第1款所定將犯罪所得直接予以處理之「移轉變更型
      」；「分層化」即同條第2款所定為使偵查機關難以追查
      金流狀況，以迂迴層轉、化整為零之分層化包裝方式，掩
      飾或隱匿特定犯罪所得之本質、來源、去向、所在、所有
      權、處分權或其他權益之「掩飾隱匿型」；「整合」即同
      條第3 款所定收受、持有或使用他人犯罪所得，使該犯罪
      所得披上合法之外衣，俾回歸正常金融體系之「收受持有
      型」。可見洗錢防制法已將洗錢作為之本質，定性為影響
      合法資本市場之金流秩序，並阻撓偵查作為。則詐欺集團
      成員向被害人施用詐術後，為隱匿其詐欺所得財物之去向
      ，而令被害人將其款項轉入該集團所持有、使用之人頭帳
      戶，並由該集團所屬負責提領款項之成員（即俗稱「車手
      」，下稱車手）前往提領詐欺所得款項，檢察官如能證明
      該帳戶內之資金係本案詐欺之特定犯罪所得，而車手提領
      得手，自成立洗錢防制法第14條第1項一般洗錢罪（最高
      法院刑事大法庭110年度台上大字第1797號裁定意旨參照
      ）。此種詐欺集團實行之洗錢行為，應係指在集團式犯罪
      ，透過不同犯罪集團成員之分工，即車手提領款項後轉交
      予車手頭（即負責指揮車手、收受車手提領之款項者）或
      其他詐欺集團上游成員，而達阻撓偵查作為之目的。據此
      ，倘無法認為行為人對詐欺集團之組織、分工方式等有所
      認識，即無從斷定其對所為提供帳戶資料，甚至協助提領
      、轉匯款項之舉動，屬詐欺集團以迂迴層轉方式洗錢之一
      環乙節有所預見，自難推認行為人於行為時已具備洗錢之
      主觀犯意。
　　⒊被告為求辦理借款，在臉書上看到借款廣告後即聯繫「朱
      玲」，因而依指示將上述帳戶資料寄送予「朱玲」，再透
      過LINE提供提款卡密碼等事實，業已認定如上。而就卷附
      LINE對話紀錄截圖觀之（見偵字卷第59頁至第69頁），被
      告就本案提供上開合庫帳戶、臺企帳戶帳戶資料之過程，
      僅曾與「朱玲」聯繫（被告聯繫「陳經理」部分，如前所
      述，與本案非同一案件，亦無事證顯示「陳經理」與「朱
      玲」為同一詐欺集團之成員），且卷內並無資料可證被告
      與「朱玲」以外之詐欺集團成員有所接觸，自難認為被告
      就本案詐欺集團之組織、分工方式等皆已有認知。此外，
      被告於本院審理中亦表示其不太明瞭洗錢之內涵為何（見
      本院金訴字卷第204頁），則依上開說明，尚難認為被告
      於提供上述帳戶資料時，即存有幫助他人洗錢之故意。復
      依最高法院刑事大法庭108年度台上大字第3101號裁定所
      揭示之法律見解，因無法認為被告主觀上確具幫助洗錢之
      犯意，當不得逕將幫助洗錢罪責加諸於被告之上。
　㈢而因此部分若成立犯罪，與本院上所認定被告幫助詐欺取財
    犯行間，具有想像競合之裁判上一罪關係，故不另為無罪之
    諭知，附此敘明。
據上論斷，應依刑事訴訟法第299條第1項前段，判決如主文。
本案經檢察官盧奕勳提起公訴，檢察官朱秀晴到庭執行職務。
中　　華　　民　　國　　111 　年　　5 　　月　　30　　日
                  刑事第一庭　審判長法　官　鄭吉雄
                                    法  官  陳炫谷
                                    法  官  陳布衣

以上正本證明與原本無異。
如不服本判決應於收受判決後20日內向本院提出上訴書狀，並應
敘述具體理由。其未敘述上訴理由者，應於上訴期間屆滿後20日
內向本院補提理由書(均須按他造當事人之人數附繕本)「切勿逕
送上級法院」。 

　　　　　　　　　　　　　　　書記官　蔡昌霖
中　　華　　民　　國　　111 　年　　5 　　月　　30　　日
附表：
編號 被害人 匯款時間 匯入帳戶 詐騙金額 詐騙方式 相關證據  一 許靖敏（提出告訴） 109年4月20日 晚間7時11分許 被告上開合庫帳戶 29,985元 詐騙集團成員於109年4月20日下午5時許，假冒網路購物客服人員撥打電話予許靖敏，佯稱因內部操作錯誤導致許靖敏購買多項商品，須操作提款機始能解除設定 ①許靖敏於警詢中之證述（見偵字卷第19頁至第25頁） ②台新銀行自動櫃員機交易明細表（見偵字卷第45頁） ③被告上開合庫帳戶存款交易明細（見偵字卷第57頁）   109年4月20日 晚間7時33分許 被告上開合庫帳戶 19,050元     起訴書記載許靖敏僅將19,050元款項匯入被告上開合庫帳戶，經檢察官當庭更正為29,985元、19,050元等2筆款項 （見本院金訴字卷第73頁）      二 陳聖媛（提出告訴） 109年4月20日 下午5時37分許 被告上開臺企帳戶 99,987元 詐騙集團成員於109年4月20日下午4時26分許，假冒網路購物平台賣家撥打電話予陳聖媛，佯稱先前曾有一筆交易，須操作網路銀行始能中止交易 ①陳聖媛於警詢中之證述（見本院金訴字卷第151頁至第155頁） ②陳聖媛之網路銀行轉帳紀錄截圖（見本院金訴字卷第159頁） ③被告上開臺企帳戶存款交易明細（見本院金訴字卷第116頁） 
附錄論罪科刑法條全文：
中華民國刑法第339條
意圖為自己或第三人不法之所有，以詐術使人將本人或第三人之
物交付者，處五年以下有期徒刑、拘役或科或併科五十萬元以下
罰金。
以前項方法得財產上不法之利益或使第三人得之者，亦同。
前二項之未遂犯罰之。